臺灣臺北地方法院刑事判決　　　　　　　 96年度選訴字第6號
公　訴　人　臺灣臺北地方法院檢察署檢察官
被　　　告　巳○○
選任辯護人　許朝昇律師
被　　　告　午○○
選任辯護人　顧定軒律師
被　　　告　癸○○○
選任辯護人　簡啟煜律師
被　　　告　辛○○
　　　　　　卯○○
上二人共同
選任辯護人　張洪昌律師
上列被告等因違反公職人員選舉罷免法案件，經檢察官提起公訴
（96年度選偵字第11號），本院判決如下：
    主  文
巳○○、午○○、癸○○○、辛○○、卯○○均無罪。
    理  由
一、公訴意旨略以：被告巳○○（以下逕稱其名）為臺北市第十
    屆里長候選人，為競選恆安里里長（下稱本案里長選舉），
    竟與被告午○○、癸○○○、辛○○、卯○○（以下均逕稱
    其名）基於共同犯意聯絡，由午○○規劃，以物超所值之旅
    遊方式，辦理「北埔─內灣一日遊」（下稱本案旅遊），邀
    請臺北市中山區恆安里有投票權之里民於民國九十五年十一
    月十九日前往旅遊，由午○○、癸○○○帶隊，搭乘午○○
    預訂之遊覽車至新竹北埔、內灣遊覽，癸○○○並與卯○○
    共同向每位參加人酌收新臺幣（下同）五百元之費用掩人耳
    目。旅遊行程內容包括遊覽及午餐、晚餐，費用並包括遊覽
    車車資、旅行平安險及午晚餐。午餐於新竹縣水村麻布樹
    排三一之一號「北埔第一棧」餐廳用餐，晚餐由辛○○至臺
    北市○○○路○段五九號之「北區海霸王」餐廳（下稱海霸
    王）訂席並墊付部分餐費，於聚餐後再由午○○將費用給付
    邱玉燕，巳○○則於當日晚餐時至北區海霸王向有投票權之
    亥○○、庚○○○等八十一人行賄，約其於九十五年十二月
    三十日里長選舉時，行使投票權支持巳○○。因認巳○○、
    午○○、癸○○○、辛○○、卯○○共同涉有公職人員選舉
    罷免法第九十條之一第一項罪嫌云云。
二、按「犯罪事實應依證據認定之，無證據不得認定犯罪事實。
    」、「不能證明被告犯罪者．．．應諭知無罪之判決。」刑
    事訴訟法第一百五十四條第二項、第三百零一條第一項分別
    定有明文。又「犯罪事實應依證據認定之，所謂證據，須適
    於為被告犯罪事實之證明者，始得採為斷罪資料。」、「認
    定不利於被告之事實，須依積極證據，苟積極證據不足為不
    利於被告事實之認定時，即應為有利被告之認定，更不必有
    何有利之證據。」、「刑事訴訟法第一百六十一條已於民國
    九十一年二月八日修正公布，其第一項規定：檢察官就被告
    犯罪事實，應負舉證責任，並指出證明之方法。因此，檢察
    官對於起訴之犯罪事實，應負提出證據及說服之實質舉證責
    任。倘其所提出之證據，不足為被告有罪之積極證明，或其
    指出證明之方法，無從說服法院以形成被告有罪之心證，基
    於無罪推定之原則，自應為被告無罪判決之諭知。」最高法
    院分別著有五十三年臺上字第二七五○號、三十年上字第八
    一六號、九十二年臺上字第一二八號判例可資參照。
三、公訴人認巳○○、午○○、癸○○○、辛○○、卯○○涉有
    上開犯行，主要係以：(一)巳○○與午○○為掩人耳目，推由
    午○○藉雙城街攤販市場自治會（下稱雙城攤販自治會）名
    義舉辦本案旅遊，雖對參與者每人酌收五百元，但本案旅遊
    實際上支出費用超過每人五百元，有不正利益存在。(二)午○○為巳○○樁腳，且辦理本案旅遊之文宣、傳真辦理保險均
    利用巳○○競選總部內設備、人員（指證人即巳○○競選總
    部人員陳思妤）為之。(三)支付海霸王餐費之辛○○及負責聯
    繫、收取本案旅遊費用之癸○○○、卯○○亦為巳○○樁腳
    。(四)巳○○曾於本案旅遊出發時前往送行及於海霸王餐宴中
    出面致意。(五)監聽內容（下稱本案監聽）顯示癸○○○於電
    話中向其三姊邱智昌陳稱本案旅遊係為巳○○競選里長而辦
    。(六)於巳○○競選總部扣案之「候選組織表」（指臺灣臺北
    地方法院檢察署九十六年度綠保字第八六○號收受贓證物品
    單所列扣案「候選組織表」，下逕稱「候選組織表」）記載
    午○○、癸○○○、辛○○、卯○○等人均為巳○○樁腳。
    且於上開處所扣案之「總帳」、「現金帳」（指前揭贓證物
    品單所列「總帳」、「現金帳」，下逕稱「總帳」、「現金
    帳」）亦列有午○○、卯○○領取巳○○薪資之紀錄。(七)本
    案被告辯稱多不合理，顯與事實相違而不可採等資為論據。
四、訊據巳○○、午○○、癸○○○、辛○○、卯○○均堅詞否
    認有何公訴人所指犯行：
  (一)巳○○辯稱：本案旅遊雖係其建議雙城攤販自治會舉辦，但
    並非其舉辦，亦非針對本案里長選舉之有投票權人而辦，而
    是因雙城攤販自治會初成立時，身為副會長之午○○希望改
    善與附近居民、攤商關係，並問其如何做較好，故建議以舉
    辦旅遊方式敦親睦鄰，與本案里長選舉投票權之行使、不行
    使無對價關係。
  (二)午○○辯稱：其非巳○○樁腳，本案旅遊是雙城攤販自治會
    為敦親睦鄰而舉辦，只要雙城攤販街附近的居民或攤販都可
    以參與，非為巳○○選舉而辦，會請陳思妤幫忙並利用巳○○競選總部設備處理本案旅遊事宜，是因為其無電腦等設備
    ，也不懂操作。海霸王餐費乃辛○○負擔而非「墊付」，事
    後其並無返還該等餐費與辛○○。雖收取之費用不足支付本
    案旅遊全部支出，但舉辦此類敦親木鄰的旅遊本來就不會收
    取足額費用，否則如何吸引大家參與。
  (三)癸○○○辯稱：其非巳○○樁腳，自己雖然是「民主進步黨
    專員」，但其實不過是落選的前里長，其在本案監聽中所述
    ，無非向其三姊誇稱自己在臺北仍然很受重視、很有影響力
    而已，實則均為胡說。
  (四)辛○○辯稱：其在「晴光市場」擺攤賣菜多年，深受當地鄰
    里居民與附近攤販照顧，且恰巧於九十五年八月十九日添長
    孫，街坊鄰居多有致送賀儀禮金，故藉雙城攤販自治會舉辦
    本案旅遊之機會，出資贊助海霸王餐費以報答鄰居，事後也
    沒有向午○○收錢，更非為巳○○買票。巳○○擅自將其列
    入「候選組織表」內，根本是巳○○一廂情願而未經其同意
    之作法。
  (五)卯○○辯稱：雖然「總帳」記載「月仙一萬二千元」，「候
    選組織表」列卯○○為巳○○樁腳，但其對此均不知情，且
    無其他證據證明該等記載與事實相符。其只是參與本案旅遊
    ，且幫忙向部分參加旅遊的人收旅遊費用而已。
五、經查：
  (一)本案旅遊並非限於有本案里長選舉投票權人方能參加：
  １、證人即參與本案旅遊者亥○○（下逕稱其名，其餘證人亦
      同）證稱「（問：這次第十屆恆安里里長的選舉有無投票
      權？）答：我沒有　投票權，我居住在新庄里。」（本院
      卷第一六四頁參照）。證人即參與本案旅遊者陳米子證稱
      ：「（問：你是否具有臺北市中山區恆安里第十屆里長選
      舉投票權？）答：我是晴光里，無恆安里投票權。」（臺
      灣臺北地方法院檢察署九十五年度選他字第一五一號卷(一)
      第一四四頁參照）。證人即參與本案旅遊者子○○證稱：
      「（問：你有恆安里第十屆里長的選舉投票權？）答：沒
      有。」（本院卷第二二一頁參照）。證人即參與本案旅遊
      者申○○證稱：「（問：恆安里第十屆里長的選舉投票權
      ？）答：沒有。」（本院卷第二二二頁參照）。
  ２、次查，癸○○○陳稱：「（問：你找誰參加？）答：教會
      的人士，媽媽教室的人，都是住在市場附近的人。」、「
      （問：市場自治會的旅遊為何你找教會、媽媽教室的人？
      ）答：這旅遊沒有限定一定要自治會的人員參加。」、「
      （問：你都是住在附近還有市場的人？）答：是，我找了
      大約快要三十人，打勾的人是有去的人，打勾是調查局人
      員要我勾的，劃掉的人是本來要去後來沒有去的人。」、
      「（問：巳○○有要求你一定要找恆安里的里民去遊覽？
      ）答：沒有，巳○○要我找附近的人去。」、「（問：你
      之前在調查局主動提供給調查局其中是有你負責邀集的旅
      遊名單中，打勾的為恆安里裡面的人，沒有打勾是里外的
      人，劃掉是沒有去的人，為何要做這樣的註記，何時註記
      ？）答：因為九十五年十二月二十一日調查局的人叫我去
      ，我為了表明是市場自治會的人辦的旅遊，所以有里內里
      外的人參與，才會應調查員的要求作這樣的註記。」（本
      院卷第一三九頁、第一四二頁至第一四四頁參照），而核
      對該癸○○○提供之本案旅遊參加名單（前揭選他字卷第
      四四頁參照），參與本案旅遊者，不具本案里長投票權之
      人，除上開證人外，至少另有案外人王牡丹、陳正德、黃
      百合、吳錦珠、陳鄧春里。
  ３、足證，本案旅遊並非針對具本案里長選舉有投票權者辦理
      ，起訴意旨認巳○○係邀請有本案里長選舉權權之里民參
      加本案旅遊等語，初已欠精確，就該部分並不符投票行賄
      罪須對有投票權的對象行求、期約、交付賄賂或其他不正
      利益行賄的構成要件。
  (二)本案旅遊之舉辦與本案里長選舉投票權之行使或不行使是否
    具對價性乙節，仍有合理懷疑存在。
  １、證人即參與本案旅遊者亥○○證稱：「（本案旅遊）主辦
      人癸○○○。癸○○○是我基督教會教友，且常舉辦教會
      旅遊活動。．．．。當天旅遊活動我總共交新臺幣五百元
      給主辦人癸○○○。」、「（問：旅遊是誰辦的？）答：
      癸○○○。」、「（問：知否他為何辦旅遊？）答：他常
      常辦。我們是同一個新生北路的教會的會友。」（前揭選
      他字卷(一)第一○九至第一一一頁、第一一九頁參照）、「
      （問：那次的旅遊活動誰辦的？）答：我不知道，我是癸○○○找我一起去的。我跟癸○○○是媽媽教室認識的朋
      友。」（本院卷第一六三至一六四頁參照）。證人即參與
      本案旅遊者庚○○○證稱：「我里內平時常有人舉辦老人
      旅遊活動，我如果有人邀請就會參加類似的老人旅遊活動
      ，我當天是應該旅遊活動舉辦人癸○○○之邀約參加旅遊
      ，我當天有繳交旅遊費用新臺幣五百元給癸○○○，．．
      ．。」、「（問：旅遊是誰辦的？）答：癸○○○。」、
      「（問：知否他為何辦旅遊？）答：他常常辦。他是新生
      北路的教會的會友，他辦旅遊都會找我去，我都會去。」
      （前揭選他字卷(一)第一一三至第一一四頁、第一二二至一
      二三頁參照）、「（問：為何去參加？）答：媽媽教室說
      的，是一位邱小姐約我，就是在庭的癸○○○，但是我不
      知道他的本名。」、「（問：旅遊活動誰辦的？）答：菜
      市場辦的吧，我也不知道。是邱小姐找我去。」、「（問
      ：癸○○○找你時，有無跟你說誰辦的？）答：沒有說，
      菜市場辦的。」（本院卷第一六四頁背面至一六六頁參照
      ）。證人即參與本案旅遊者陳米子證稱：「我不知道實際
      主辦人。純屬旅遊。晚上二十時左右結束。」、「有去『
      海霸王餐廳』吃飯，我不知道何人邀請，何人訂位，亦不
      認識邱玉燕。」、「我是到臺北市晴光市場旁巷內二樓的
      家庭美容院洗髮時，該美容院的老闆『阿美』約我參加的
      。」、「我不知道該旅遊活動係何人所安排，．．．」、
      「我是家庭美容院老闆娘綽號『阿美』的陳雪美邀我參加
      的，他表示該旅遊覽車坐不滿，我可以參加遊玩填補空位
      ，名冊上的地址應該是陳雪美替我填寫的。」、「（問：
      有無繳錢？）答：我給一個阿美的。」（前揭選他字卷(一)
      第一四五至第一四六頁、同署九十六年度選偵字第一一號
      卷第一八八至第一八九頁、第一九四至一九五頁參照）。
      證人即參與本案旅遊者陳雪美證稱：「（問：你是否知悉
      上揭旅遊活動之實際主辦人？目的為何？旅遊活動何時結
      束？）答：主辦人是癸○○○。癸○○○是我的客人，且
      常舉辦旅遊活動。九十五年十一月十九日十七時許結束。
      當天旅遊活動我總共繳交新臺幣五百元給主辦人癸○○○
      。」、「（問：誰辦的？）答：癸○○○。」、「（問：
      餐會是巳○○會了競選舉辦的？）答：我不知道。」、「
      （問：常常辦這種貼錢的旅遊嗎？）答：癸○○○常常辦
      。」、「（問：為何要如此？有何目的？）答：不清楚。
      」、「（問：癸○○○辦的旅遊均和恆安里有關嗎？）答
      ：他辦的旅遊一年到頭好幾次。」、「（問：是否知道巳
      ○○要出來選里長？）答：十二月初才知道。」、「（問
      ：你個人覺得此旅遊和巳○○選里長有關嗎？）答：應該
      是沒有關係。」（前揭選他字卷(一)第一四八至第一四九頁
      、(二)卷第三至第四頁參照）。證人即參與本案旅遊者戌○○○證稱：「（問：九十五年十一月十九日有無參加北埔
      、內灣一日遊？）答：何時我不記得，我有去。」、「（
      問：有無去海霸王餐廳吃？）答：遊覽是市場的人邀的，
      我有去海霸王餐廳吃飯。」、「（問：你五百元交給誰？
      ）答：我車上收的錢，交給遊覽車小姐。」、「（問：為
      何知道這次可以去北埔、內灣一日遊？）答：菜市場的人
      邀我的。」、「（問：你說的菜市場是哪個市場？）答：
      晴光菜市場。」（本院卷第一六八頁背面至第一六九頁參
      照）。證人即參與本案旅遊者寅○○○證稱：「（問：．
      ．．你於九十五年十一月十九日是否參加該旅遊活動？有
      無繳費？）答：有的。我確有參加該癸○○○九十五年十
      一月十九日之『北埔、內灣一日遊』旅遊活動，並繳交五
      百元。」、「前述旅遊活動是癸○○○邀請我參加的。」
      、「前述旅遊活動是癸○○○安排的。．．．」、「我確
      有參加九十五年十一月十九日晚間至臺北市○○○路海霸
      王餐廳之餐宴，該餐宴是由我們鄰居的一位女士（名不詳
      ）所安排的，該餐宴由何人訂位，餐費多少我皆不知道。
      」（前揭選偵字卷第一一一至第一一二頁參照）、「（問
      ：你在調查站說是癸○○○約你的？）答：癸○○○在跳
      圓極舞時約我的，我說好。」、「（問：你在調查局供稱
      海霸王餐廳是你隔壁的女士辦的？）答：辛○○說她要請
      的，我也不知道她什麼時候說的。」（本院卷第一七五至
      一七六頁參照）。證人即參與本案旅遊者酉○○○證稱：
      「（問：．．．你於九十五年十一月十九日是否參加該旅
      遊活動？有無繳費？）有的。我是繳交新臺幣五百元參加
      該旅遊活動，該五百元是在旅遊當天在車上交給該名『少
      年仔』的男子。」、「我是受晴光市場攤販經營小吃店的
      男子邀約參加該活動，但我並不知道他的真實姓名，我都
      叫他『少年仔』。」、「我並不清楚係何人安排。．．．
      」、「（問：你有無參加九十五年十一月十九日晚間由巳
      ○○安排旅遊人員免費至臺北市○○○路海霸王餐廳之餐
      宴？該餐宴由何人訂位？何人付款？餐費多少？）答：我
      有參加當天晚上的餐會，我並不清楚係何人所訂，我也不
      知道是何人付款，我不清楚巳○○是誰，我以為所繳的五
      百元已經包括在內。」、「我並不清楚該『少年仔』男子
      是否係巳○○的助選員。」（前揭選偵字卷第一一四至第
      一一五頁參照）、「（問：該次旅遊誰辦的？）答：我不
      知道，我去市場買菜，大家約我，我就跟著去玩。」（本
      院卷第二○九頁參照）。證人即參與本案旅遊者甲○○證
      稱：「（問：．．．你於九十五年十一月十九日是否參加
      該旅遊活動？有無繳費？）答：我有參加該活動，我在遊
      覽車上繳交新臺幣五百元給主辦人癸○○○。」、「（問
      ：你參加前述旅遊活動係由何人所邀約？）答：就是癸○○○找我去的，我們平日就常相約一起出去玩。」、「活
      動是癸○○○安排的，．．．」、「．．．我不知道是誰
      去訂的餐會，何人付款等問題，我就是繳交五百元後就跟
      著去玩，不會去管那些吃飯的細節等問題。」（前揭選偵
      字第一一七至第一一八頁參照）、「（問：該次旅遊誰辦
      的？）答：我是跟癸○○○認識，癸○○○說市場找一日
      遊，我就說好，要參加。」、「（問：有無交五百元？）
      答：有，給癸○○○。」、「（問：遊覽的那天是否知道
      巳○○要參選？）答：我不知道。」（本院卷第一六六至
      一六八頁參照）。證人即參與本案旅遊者壬○○證稱：「
      我確實有在去年九十五年十一月十九日參加『北埔、內灣
      一日遊』旅遊活動。我在前述旅遊日有繳交新臺幣五百元
      給癸○○○，參加他舉辦的旅遊活動，．．．」、「是癸○○○找我參加的。」、「該旅遊活動是癸○○○安排的
      ，活動行程當然也是他設計的。」、「巳○○在當九十五
      年十一月十九日晚間在該旅遊活動回臺北後，有到臺北中
      山北路海霸王餐廳使用晚餐。這餐會是由攤商人稱『大姊
      』即『燕玉』宴請的，亦是由她付錢，她付了多少錢我不
      知道。．．．」（前揭選偵字卷第一二○至第一二一頁參
      照）、「（問：旅遊活動誰辦的？）答：我們晴光市場辦
      的。」、「（問：誰找你？）答：在攤位旁邊跟我一樣是
      做攤販的黑人（臺語）跟我說的，我跟我家人去。」、「
      （問：你今天說的話與在調查站說的話不一樣，你在調查
      局說旅遊是癸○○○辦的，在出發前把錢給癸○○○？）
      答：我沒有這樣說。」、「（問：提示九十五年度選偵字
      第一一號第一二○頁反面，為何不符？）答：忘記了，那
      麼久。我覺得應該是調查局中所言才是實在。」、「（問
      ：大姐即燕玉為何要請客？）答：因為我們平常都常常在
      聚餐，但是她為什麼要請客，我不知道。」（本院卷第一
      七○至一七三頁參照）。證人即參與本案旅遊者己○○證
      稱：「（問：．．．你於九十五年十一月十九日是否參加
      該旅遊活動？有無繳費？）答：有的。我有繳納新臺幣五
      百元，我是在旅遊當天，在遊覽車上將錢交給晴光市場自
      治會副會長．．．綽號『阿同』（臺語音譯）之男子。」
      、「是『阿同』邀約我去的。」、「（問：該旅遊活動係
      何人所安排？．．．）答：應該是『阿同』所安排。」、
      「（問：何人找你們去的？）答：是雙城攤販自治會找我
      們去的。」、「（問：錢繳給何人？）答：我們是繳給自
      治會的。」、「（問：旅遊當時是否知道巳○○要選里長
      ？）答：旅遊時不知道，是之後才知道。」（前揭選偵字
      卷第一三一至第一三二頁、第一六九至一七○頁參照）、
      「（問：該次旅遊誰辦的？）答：是市場的自治會一起要
      出去玩。」、「（問：哪個市場？）答：雙城街。」、「
      （問：如何知道是自治會辦的旅遊？）答：我在市場買菜
      聽人家說的。」、「（問：你在調查局證稱是晴光市場自
      治會邀的？為何與今日所述不同？）答：晴光市○○○○
      街是一樣，是一個少年仔邀的。」、「（問：那個少年仔
      今日有無在庭？）答：就是午○○。（當庭指認，並稱不
      知道名字）」、「（問：為何會辦這個旅遊？）我們那裡
      常常也辦活動。」（本院卷第二○一至二○三頁參照）。
      證人即參與本案旅遊者丑○○○證稱：「（問：．．．你
      於九十五年十一月十九日是否參加該旅遊活動？有無繳費
      ？）答：．．．我在九十五年十一月十九日確實有參加該
      旅遊活動。我在遊覽車上有繳交五百元旅遊費給癸○○○
      親收。」、「是癸○○○找我去的。」、「（問：該旅遊
      活動係何人所安排？．．．）答：是癸○○○安排的。」
      、「（問：何人找你們去的？）答：是癸○○○找我們去
      的。」、「（問：錢繳給何人？）答：我們是繳給癸○○○。」、「（問：旅遊當時是否知道巳○○要選里長？）
      答：旅遊時不知道，是之後才知道。」（前揭選偵字卷第
      一三四至第一三五頁、第一六九至一七○頁參照）、「（
      問：該次旅遊誰辦的？）答：我聽說是市場的人辦的，不
      過是癸○○○邀我去的。」、「（問：什麼市場辦的？）
      答：晴光市場。」、「（問：有無交五百元？）答：有。
      」、「（問：交給誰？）答：癸○○○。」、「（問：為
      何要辦這個活動？）答：我不了解。」、「（問：之前向
      調查員證稱說癸○○○安排你們去海霸王餐廳用餐，是否
      屬實？）答：癸○○○跟我說吃晚餐在那裡吃的。」、「
      （問：癸○○○何時跟你說？）答：她邀我去玩的時候說
      的。」、「（問：之前在調查站說海霸王餐廳用餐是市場
      賣菜的女子訂桌的？）答：我有這樣說嗎？好像是說那個
      賣菜的女人有添孫，要請大家。」、「（問：可否當庭指
      認？）答：當庭指認辛○○。」（本院卷第一九九頁參照
      ）。證人即參與本案旅遊者未○證稱：「（問：．．你於
      九十五年十一月十九日是否參加該旅遊活動？有無繳費？
      ）答：我有參加該活動。並且將新臺幣五百元在遊覽車上
      繳交給癸○○○。」、「當日早晨我從公園運動返回晴光
      市場時，市場有人在邀約參加上述旅遊活動，但是我不知
      道她叫什麼名字。」、「我不知道旅遊活動何人所安排。
      ．．．」、「（問：何人找你們去的？）答：是癸○○○
      找我們去的。」、「（問：錢繳給何人？）答：我們是繳
      給癸○○○。」、「（問：旅遊當時是否知道巳○○要選
      里長？）答：旅遊時不知道，是之後才知道。」（前揭選
      偵字卷第一三七至第一三八頁、第一六九至一七○頁參照
      ）。證人即參與本案旅遊者辰○○證稱：「前述旅遊活動
      我是應雙城街攤販自治會會長楊基芳、副會長午○○之邀
      ，而參與該活動的。」、「．．．此次活動晴光市場自治
      會部分成員也有參加，我當時認為旅遊活動是雙城街攤販
      自治會所籌辦，並不清楚該活動係由何人安排的。．．
      ．」、「（問：何人找你們去的？）答：是雙城攤販自治
      會找我們去的。」、「（問：雙城攤販街自治會何人邀請
      你們去旅遊？）答：是會長楊基芳及副會長午○○請我們
      去旅遊的。」、「（問：錢繳給何人？）答：於車上我收
      的，收完後交給午○○」、「（問：旅遊當時是否知道巳
      ○○要選里長？）答：旅遊時不知道，是之後才知道。」
      （前揭選偵字卷第一四○至第一四一頁、第一六九至一七
      ○頁參照）、「（問：為何你認為是雙城街攤販自治會辦
      的旅遊活動，有何根據？）答：那時候阿同（自治會副會
      長）叫我，問我要不要參加，依我的想法這是雙城街攤販
      自治會辦的活動。」、「（問：你說的阿同就是被告午○○？）答：是。」、「（問：這旅遊活動是會長楊基芳、
      副會長午○○辦的，還是以雙城街攤販自治會的名義辦的
      ？）答：應該是雙城街攤販自治會的名義。」、「（問：
      為何雙城街攤販自治會要辦這個活動？）答：這要敦親睦
      鄰，我們以前作攤販是違法的，但我們合法成立之後，就
      請鄰居參加一個旅遊，不然人家都會檢舉。」（本院卷第
      一九三至一九八頁參照）。證人即參與本案旅遊者丙○○
      證稱：「．．．我是受妹妹乙○○邀約參加該次旅遊，但
      我知道該旅遊是晴光市場自治會所辦，我繳交新臺幣五百
      元，是在旅遊當天在遊覽車上交給副會長，綽號叫阿同的
      男子，我並不清楚他的真實姓名。」、「（問：該旅遊活
      動係由何人所安排？．．．）答：是晴光市場自治會安排
      ，但我不清楚究係何人安排，．．．」（前揭選偵字卷第
      一四四至第一四五頁、第一六九至一七○頁參照）、「（
      問：何人找你們去的？）答：是我妹妹乙○○找我去的。
      」、「（問：錢繳給何人？）答：我們是繳給自治會的。
      」、「（問：該次旅遊誰辦的？）做生意的攤販辦的。」
      、「（問：有無交五百元？）有，我交給一個男的，叫阿
      同。」（本院卷第二○五頁參照）。證人即參與本案旅遊
      者乙○○證稱：「．．．我有參加該旅遊活動，有繳交新
      臺幣五百元的費用．．．。費用係在當日在車上時繳給副
      會長的。」、「該旅遊活動係雙城區攤販自治會安排，．
      ．．」、「當日的『北埔、內灣一日遊』晚餐確實有在臺
      北市中山區○○○路海霸王餐廳用餐，但我不知道是巳○○安排，我們當日在車上即知道晚餐要在海霸王用餐，我
      們車上同車的人即傳說晴光市場內賣菜的綽號叫『燕玉』
      （臺語發音）的女子，說是費用若是不夠由她來補足，．
      ．．」、「（問：何人找你們去的？）答：是雙城攤販自
      治會找我們去的。」、「（問：雙城攤販街自治會何人邀
      請你們去旅遊？）答：是會長忙，由副會長邀請我們去的
      。」、「（問：錢繳給何人？）答：我們是繳給自治會的
      。」、「（問：旅遊當時是否知道巳○○要選里長？）答
      ：旅遊時不知道，是之後才知道。」（前揭選偵字卷第一
      四七至第一四八頁、第一六九至一七○頁參照）、「（問
      ：該次旅遊誰辦的？）答：攤販自治會副會長辦的，就是
      阿同。」、「（問：阿同是午○○，請指認？）答：是，
      就是在場的午○○。」、「（問：你在調查局供稱我們車
      上同車的人傳說晴光市場賣菜的綽號叫燕玉的女子，若是
      海霸王餐廳用餐費用不夠就由她補足，是否曾經這樣證稱
      ？）答：有，人家說燕玉要請。」、「（問：這旅遊邀請
      你們的是副會長午○○？）答：是。」、「（問：雙城街
      攤販自治會副會長為何要辦這次旅遊？）答：他拿單子叫
      我們去玩我們就去。」（本院卷第二○六頁參照）。證人
      即參與本案旅遊之丁○○○證稱：「（問：．．．你於九
      十五年十一月十九日是否參加該旅遊活動？有無繳費？）
      答：有，我是在去年九十五年十一月十九日參加陳秋樂世
      之『北埔、內灣一日遊』旅遊活動時，由遊覽車上之不知
      名遊覽車小姐向我收取新臺幣五百元作為旅遊費用。」、
      「（問：你參加前述活動係由何人所邀約？）答：癸○○○。她是我的老朋友，是由她招攬我去參加前述這個旅遊
      活動。」、「我不知前述這個旅遊活動係由何人安排，．
      ．．」、「我有於該日在前述餐廳去吃晚餐，我確有繳交
      旅遊費用五百元，當然可以去吃，但我不知道這個晚餐是
      由巳○○免費安排的，至於是何人向餐廳訂位、付多少錢
      、餐費多少，我都不知道。」、「（問：何人找你們去的
      ？）答：是癸○○○找我們去的。」、「（問：錢繳給何
      人？）答：我們是繳給癸○○○。」、「（問：旅遊當時
      是否知道巳○○要選里長？）答：旅遊時不知道，是之後
      才知道。」（前揭選偵字卷第一五○至第一五一頁、第一
      六九至一七○頁參照）、「（問：該次旅遊誰辦的？）答
      ：癸○○○邀我的，誰主辦的我不知道。」、「（問：有
      無交五百元？）答：在車內的遊覽車小姐收的。」、「（
      問：癸○○○找你去北埔、內灣一日遊，有無說誰主辦？
      ）答：因為癸○○○跟我是好朋友，所以我沒有多問。」
      、「（問：癸○○○有無跟你說出遊目的？）沒有，只有
      說要出去玩。」（本院卷第一九一頁參照）。證人即參與
      本案旅遊之子○○證稱：「（問：．．．你於九十五年十
      一月十九日是否參加該旅遊活動？有無繳費？）答：我有
      參加『北埔、內灣一日遊』旅遊活動，我有繳交費用五百
      元，是在遊覽車上交雙城攤販自治會長午○○。」、「是
      雙城攤販自治會副會長午○○邀我參加的。」、「．．．
      我們是依午○○指示到海霸王餐廳用晚餐，午○○並未另
      外向我們收錢，我不知道晚餐由何人訂位付款。」、「（
      問：何人找你們去的？）答：是雙城攤販自治會找我們去
      的。」、「（問：何人找你去海霸王用餐？）答：午○○
      。」、「（問：錢繳給何人？）答：我們是繳給自治會的
      。」、「（問：旅遊當時是否知道巳○○要選里長？）答
      ：旅遊時不知道，是之後才知道。」（前揭選偵字卷第一
      五三至第一五四頁、第一六九至一七○頁參照）、「（問
      ：該次旅遊誰辦的？）答：是午○○找我去的，因為我是
      雙城街的攤販。」、「（問：午○○為何要辦這旅遊？）
      答：我不知道，是午○○找我去。」、「（問：有無交五
      百元？）答：有，也是午○○收錢。」（本院卷第二二一
      頁參照）。證人即參與本案旅遊者戊○○證稱：「（問：
      ．．．你於九十五年十一月十九日是否參加該旅遊活動？
      有無繳費？）答：我與我先生及孫子有參加該旅遊活動，
      我在出發當天早上在遊覽車上有繳交該旅遊活動費用每人
      新臺幣五百元給午○○。」、「是雙城自治會發這張宣單
      給我們雙城街的攤販，我收到這張宣傳單就向雙城自治會
      副會長午○○報名。」、「我與家人參加旅遊活動回到臺
      北後就跟隨大家一起在臺北市○○○路海霸王餐廳用晚餐
      ，我不知道該餐廳是由巳○○安排的。」、「（問：何人
      找你們去的？）答：是雙城攤販自治會找我們去的。」、
      「（問：何人找你去海霸王用餐？）答：回來下車時，大
      家說去吃飯我們就去吃，是午○○邀請我們去旅遊的。」
      、「（問：錢繳給何人？）答：我們是繳給自治會的。」
      、「（問：旅遊當時是否知道巳○○要選里長？）答：旅
      遊時不知道，是之後才知道。」（前揭選偵字卷第一五五
      至第一五六頁、第一六九至一七○頁參照）、「（問：有
      無交五百元？）答：我們自治會的副會長，在遊覽車上收
      。」、「（問：你說的副會長是否為午○○？）答：是。
      」、「（問：午○○拿文宣給你，有無說這是雙城街攤販
      自治會辦的活動？）答：有。」、「（問：午○○拿文宣
      給你有無告訴你旅遊目的？）答：沒有。」（本院卷第二
      ○三至二○四頁參照）。申○○證稱：「（問：該次旅遊
      誰找你？）答：是我的同事，丙○○，我們都是清潔隊員
      。」、「（問：把錢交給誰？）答：我不知道，是在車上
      收的，我不認識。」、「（問：旅遊當天及晚餐時，是否
      知道巳○○要參加恆安里的里長選舉？）答：不知道。」
      （本院卷第二二二至二二三頁參照）。簡言之，上開證人
      縱使對於由誰邀請參與本案旅遊或參與本案旅遊費用交給
      誰等節，各證人所言甚或某人於偵查、本院審理時所言有
      所出入，丙○○也證稱參加本案旅遊時之到巳○○要選里
      長（前揭選偵字卷第一七○頁參照），然就「不知本案旅
      遊與巳○○參與本案里長選舉有關」乙節則一，且大部分
      證稱係受告知為雙城攤販自治會辦理之旅遊，或僅因鄰居
      、朋友邀約而不知所以、僅保持單純出去玩的心態參與。
      是以就現有卷證資料，並無證據證明參與本案旅遊者報名
      時有何人認知該旅遊與巳○○競選里長有關，或基於受領
      不正利益之心態參與本案旅遊，也無從遽謂本案旅遊係巳
      ○○為使有本案里長選舉投票權人就本案里長選舉投票權
      為一定行使、不行使而舉辦。
  ２、亥○○證稱：「（問：恆安里長候選人巳○○有無參加該
      次旅遊活動？何時出現？有無至車上拜票及散發選舉文宣
      ？）答：沒有參加。」、「（問：巳○○有無至前述餐會
      現場拜票？演說內容為何？）答：不知道。」、「（問：
      巳○○有無在該餐會現場散發競選文宣？文宣內容為何？
      ）答：不知道也不認識。」（前揭選他字卷(一)第一一○至
      第一一一頁參照）。庚○○○證稱：「我不認識巳○○，
      所以我不知道他有無參加該次旅遊活動，也沒有發現有人
      在車上散發選舉文宣。」、「（問：巳○○有無至前述餐
      會現場拜票？演說內容為何？）答：我沒有參加該餐會，
      所以我不知道。」（前揭選他字卷(一)第一一三、第一一四
      頁參照）、「（問：出發前巳○○有無跟大家揮手送行？
      ）答：我都沒有看到他。」（本院卷第一六五頁參照）。
      陳雪美證稱：「（問：恆安里候選人黃世昌有無參加該次
      旅遊活動？何時出現？有無至車上拜票及散發選舉文宣？
      ）答：沒有參加。」、「（問：巳○○有無在該餐會現場
      散發競選文宣？文宣內容為何？）答：沒有。」（前揭選
      他字卷(一)第一四八至第一四九頁參照）。吳嘉玲證稱：「
      （問：恆安里候選人黃世昌有無參加該次旅遊活動？何時
      出現？有無至車上拜票及散發選舉文宣？）答：沒有參加
      ，只有在海霸王餐廳巳○○有出現，他有講話，但是我忘
      記。」、「（問：巳○○有無至前述餐會現場拜票？演說
      內容為何？）答：有至餐會敬酒，內容已忘記。」、「（
      問：巳○○有無在該餐會現場散發競選文宣？文宣內容為
      何？）答：沒有文宣。」（前揭選他字卷(二)第六頁參照）
      。戌○○○證稱：「（問：恆安里里長候選人黃世昌有無
      參加前述旅遊活動？何時出現？如何拜票？旅遊活動何時
      結束？）答：巳○○沒有參加該次旅遊活動。」、「我沒
      有看到巳○○於遊覽車出發前有無在場祝福大家旅途愉快
      ，有無看到有人在場散發文宣資料。」、「我沒有看到巳
      ○○有至餐宴現場拜票。」、「（問：晚餐時巳○○有無
      去？）答：我們沒有看到。」（前揭選偵字卷第一○八頁
      背面至第一○九頁、第一三○頁參照）。寅○○○證稱：
      「我參加該旅遊活動，並沒有看到巳○○本人，巳○○沒
      有參加該旅遊活動，他也沒有來拜票，旅遊活動何時結束
      ，我也不記得了。」、「我於餐宴快結束時，曾看到巳○○到場拜票，我因為坐的位置較遠，因此沒有聽到他講話
      的內容。」（前揭選偵字卷第一一一頁背面參照）、「（
      問：遊覽那天巳○○有沒有去海霸王餐廳？）答：我沒有
      看到。」、「（問：你在調查站說快要結束的時候，看到
      巳○○拜票？）答：我坐在角落，餐會快要結束的時候，
      我有看到巳○○出現一下。」、「（問：巳○○有無對你
      們在場的人說話？）答：我忘記了。」（本院卷第一七六
      頁參照）。酉○○○證稱：「我並不清楚里長是何人，有
      無出現也不清楚。．．．」、「（問：巳○○有無至前述
      餐宴現場拜票？如何拜票？）答：因為我年紀大，只顧著
      吃飯，所以並沒有注意看。」、「（問：晚餐時巳○○有
      無去？）我們沒有看到。」（前揭選偵字卷第一一四頁背
      面、第一三○頁參照）。甲○○證稱：「（問：巳○○於
      遊覽車出發前有出現祝福大家旅途愉快，巳○○是否現場
      散發文宣？）答：我沒有看到巳○○。也沒有看到巳○○
      在現場參發文宣。」、「我在場吃飯的期間並未看到巳○○前來。」、「（問：晚餐時巳○○有無去？）答：我們
      沒有看到。」（前揭選偵字卷第一一七頁背面至第一一八
      頁、第一三○頁餐照）、「（問：九十五年十一月十九日
      參加北埔、內灣一日遊有無看到巳○○出現？）答：沒有
      。」、「（問：晚間去海霸王餐廳吃飯，有沒有看到巳○○？）答：沒有。」（本院卷第一六七頁背面至一六八頁
      參照）。壬○○證稱：「巳○○我認識，他在去年九十五
      年底有參加臺北市中山區恆安里長選舉。巳○○沒有參加
      前述旅遊活動游。」、「（問：你前述巳○○於遊覽車出
      發前有出現祝福大家旅途愉快，巳○○是否現場散發文宣
      ？）答：巳○○在前述該旅遊活動出發前並沒有出現，所
      以就沒有其他動作。」、「巳○○在當九十五年十一月十
      九日當天晚上，在我們使用晚餐即將結束時，確實有到前
      述臺北市○○○路海霸王餐廳跟我們提早拜年，他有親自
      來我們這一桌敬酒，並說新年快樂，但是他沒有跟我們拜
      票。」（前揭選偵字卷第一二○頁背面至第一二一頁）、
      「（問：當晚巳○○晚上有無去海霸王餐廳？）有，吃飯
      快結束以前有來。」、「（問：巳○○有無跟你敬酒？）
      答：那時候巳○○有問候我，因為好像快要聖誕節，他跟
      我說聖誕快樂。」（本院卷第一七二頁參照）。己○○證
      稱：「巳○○沒有參加前述旅遊活動。」、「（問：你前
      述巳○○於前述旅遊活動遊覽車出發前，有出現祝福大家
      旅途愉快或在現場散發文宣？）答：當晚我太晚起床，急
      急忙忙到達集合地點便上車，未注意到巳○○有無在現場
      送行。我沒有看到現場有人在散發文宣資料。」、「海霸
      王餐廳餐會要結束前，我有看到巳○○到餐會現場跟大家
      打招呼問好，並無有發放文宣、請大家支持他競選里長等
      拜票行為。」（前揭選偵字卷第一三一頁背面至第一三二
      頁參照）、「（問：在海霸王餐廳用餐，有無看到巳○○
      ？）答：有。」、「（問：巳○○去海霸王餐廳做什麼？
      ）答：巳○○去一下就走，巳○○沒有跟我打招呼，有沒
      有跟其他人打招呼我不知道。」、「（問：你在調查局證
      稱巳○○去海霸王餐廳跟大家打招呼問好，為何與今日證
      稱不同？）答：他一下子就走了。」、「（問：巳○○在
      海霸王餐廳待多久？）答：沒有注意，應該一下子就走了
      。」（本院卷第二○二頁背面至二○三頁參照）。丑○○○證稱：「（問：恆安里里長候選人巳○○有無參加前述
      活旅遊動？何時出現？如何拜票？旅遊活動何時結束？）
      答：我沒有看到巳○○。」、「（問：據了解，巳○○於
      遊覽車出發前有出現祝福大家旅途愉快，巳○○是否現場
      散發文宣？）答：我可能坐在遊覽車的另一邊所以沒看到
      巳○○，我出去玩的時候，搶好位子都來不及了，根本沒
      有去注意是誰來沒有來。」、「（問：巳○○有無至前述
      餐宴現場拜票？如何拜票？）答：我沒有看到巳○○。」
      、「（問：吃飯時是否有看到巳○○拜票？）答：我們吃
      到一半就走，沒有看到他。」（前揭選偵字號卷第一三四
      頁背面至第一三五頁、第一六九至一七一頁參照）。未○
      證稱：「我搭乘的遊覽車沒看到巳○○，行程中也沒注意
      他是否有在現場。」、「（問：你前述巳○○於遊覽車出
      發前有出現祝福大家旅途愉快，巳○○是否現場散發文宣
      ？）答：我都沒注意到。」、「（問：巳○○有無至前述
      餐會現場拜票？如何拜票？）答：我都沒注意。」（前揭
      選偵字卷第一三八頁參照）。辰○○證稱：「我參加該旅
      遊活動，並沒有看到巳○○本人，巳○○並沒有參加該旅
      遊活動，至於有沒有來拜票、送行我並不清楚。」、「（
      問：巳○○有無至前述北區海霸王餐廳餐宴現場拜票？如
      何拜票？）答：巳○○在該餐宴快結束時才到場，因他到
      的時候我已吃飽，且喝了一些酒，剛好去廁所，因此沒有
      聽到他講話的內容。」（前揭選偵字卷第一四一頁參照）
      。丙○○證稱：「（問：恆安里里長候選人巳○○有無參
      加前述旅遊活動？何時出現？如何拜票？．．．）答：巳
      ○○並未參加該旅遊行程，只有在晚餐時間在民族東路、
      中山北路口海霸王餐廳出席，我記憶中巳○○僅出現約三
      十分鐘，並逐桌敬酒，但並沒有說什麼話。」、「（問：
      巳○○於遊覽車出發前有出現並祝福大家旅途愉快，巳○○是否現場散發文宣？）答：我沒有看到。」、「（問：
      巳○○有無至前述餐宴現場拜票？如何拜票？）答：我印
      象中巳○○並沒有講什麼話，也沒有發文宣資料，但我知
      道他要選里長。」、「（問：吃飯時是否有看到巳○○拜
      票？）我們有看到他，他來一下就走，他沒有拜票，他只
      是敬酒。」（前揭選偵字卷第一四四至第一四五頁、第一
      六九至一七一頁參照）。乙○○證稱：「（問：恆安里里
      長候選人巳○○有無參加前述旅遊活動？活動中有無出現
      ？如何拜票？）答：我沒有看到巳○○參加前述旅遊活動
      。」、「（問：巳○○於遊覽車出發前有無出現祝福大家
      旅途愉快，巳○○是否現場散發文宣？）答：當時我沒有
      看到巳○○。」、「我有看到巳○○出現在海霸王餐廳一
      下子，好像有向大家說大家身體健康，敬一下酒就離去了
      ，巳○○沒有拜票。」（前揭選偵字卷第一四七至第一四
      八頁參照）、「（問：在海霸王餐廳用餐，巳○○有出現
      ？）答：有。」、「（問：巳○○有無敬酒？）答：我沒
      有看到。」、「（問：你在調查局供稱，說巳○○有出現
      三十分鐘，並且敬酒，為何與今日證述不同？）答：我沒
      有這樣說。」、「（問：巳○○有無跟你們去玩的人打招
      呼？）答：我好像聽到巳○○說身體健康。」（本院卷第
      二○八頁背面參照）。證人即參與本案旅遊者丁○○○證
      稱：「（問：恆安里里長候選人巳○○有無參加前述旅遊
      活動？何時出現？如何拜票？）答：我不認識他，不知道
      他有無參加前述旅遊活動。」、「（問：你前述巳○○於
      遊覽車出發前有出現祝福大家旅途愉快，巳○○是否現場
      散發文宣？）答：我不認識巳○○，他有沒有來我不知道
      。」、「（問：巳○○有無至前述餐宴現場拜票？如何拜
      票？）答：我不認識他，不知道他有沒有來拜票。」（前
      揭選偵字卷第一五一頁參照）、「（問：海霸王餐廳用餐
      時，巳○○有無來餐廳？）答：我不知道，我沒有吃完就
      走了。」、「（問：這是旅遊在車上是否有分發什麼選舉
      的文宣？）答：沒有。」（本院卷第一九三頁參照）。子
      ○○證稱：「巳○○並未參加此次旅遊。該旅遊約在晚上
      六、七點返抵台北。」、「（問：吃飯時是否有看到巳○○拜票？）答：我們吃到一半就走，沒有看到他。」（前
      揭選偵字卷第一五三至第一五四頁、第一六九至一七一頁
      參照）。戊○○證稱：「（問：恆安里候選人黃世昌有無
      參加該次旅遊活動？何時出現？如何拜票？）答：恆安里
      里長候選人巳○○沒有參加前述旅遊活動，遊覽車出發前
      因為我在車內忙著照顧我的孫子所以也沒注意到巳○○是
      否有來送行或拜票。旅遊活動晚間回到臺北中山北路海霸
      王餐廳用晚餐就可以自行離開。」、「（問：巳○○有無
      至前述餐宴現場拜票？）答：如我前述，因為我孫子吵鬧
      所以我們提早離開，我們離開前並沒有看到巳○○來餐廳
      現場拜票。」（前揭選偵字卷第一五五至第一五六頁參照
      ）。綜合該等參與本案旅遊者之證詞，足證本案旅遊過程
      中，雖巳○○確有於本案旅遊出發時前往送行，以及到海
      霸王敬酒致意，但依現有卷證資料，仍無以證明巳○○或
      其助選人員有任何明示、暗示並對參與旅遊者行求期約或
      交付賄賂或其他不正利益，而約其不行使投票權或為一定
      之行使之行為，尚難僅憑巳○○之前揭出現、致意行為，
      即謂構成本案犯罪。至於陳米子雖於警詢時陳稱：「（問
      ：恆安里候選人黃世昌有無參加該次旅遊活動？何時出現
      ？有無至車上拜票及散發選舉文宣？）答：有人發宣傳單
      ，但我沒有特別注意是何人。」、「（問：巳○○有無至
      前述餐會現場拜票？演說內容為何？）答：有人拜票，但
      ，我不知道是誰，有人演說內容要支持恆安里里長，我不
      認識拜票之人，而且我不是恆安里居民。」（臺灣臺北地
      方法院檢察署九十五年度選他字第一五一號卷(一)卷第一四
      五頁參照），但細譯其於法務部調查局調查時稱：「我不
      認識巳○○，所以我不知道巳○○有無參加前述旅遊活動
      。」、「（問：巳○○於遊覽車出發前有出現祝福大家旅
      途愉快？巳○○是否現場散發文宣？）答：我不是恆安里
      里民，所以我不認識巳○○，我旅遊當天並沒有收到巳○○的競選文宣。」、「（問：巳○○有無至前述餐宴現場
      拜票？）答：因為大家都累了，我和『阿美』吃一半約晚
      間八點半就離開，我們離開前並沒有任何候選人來餐宴現
      場拜票，至於我們離開後巳○○有無到餐宴現場拜票我就
      不知道。」（臺灣臺北地方法院檢察署九十六年度選偵字
      第一一號卷第一八八頁背面至第一八九頁參照）。陳雪美
      （即陳米子所稱「阿美」）雖於法務部調查局調查時陳稱
      ：「現場巳○○有到中山北路『海霸王餐廳』餐會拜票。
      里長選人巳○○有敬酒。」（前揭選他字卷(一)第一四八、
      一四九頁參照），但於偵查檢察官訊問時即改稱：「（問
      ：在此旅遊過程中有無候選人來拉票？）答：沒有。」（
      前揭選他字卷(二)第三頁參照）。該二人證詞均前後不一，
      且與前述其他在場參與旅遊活動及海霸王餐廳用餐之證人
      證述情節迥然有異，既有可疑，即不足採信，尚無以資為
      不利被告之證據。
  ３、「．．．現在這個里長要去遊覽，他叫我幫他帶，沒有用
      他的名字，我就幫他訂購兩箱橘子一千八百元，一車五十
      粒，又訂購十五斤花生，又訂購一些餅乾，分給大家，大
      家一看到這樣，就爭著要去，花幾千元，大家就爭著要跟
      邱大姊走。」、「回來以後，他的母親在海霸王請客，我
      們又不用花錢，用邱大姊訂桌，一桌四千元，兩台車八桌
      ，大家高興的要命。」、「我們這一里的里長是一個少年
      仔，要來開咖啡廳，那天星期日就叫我上去給他獻包粽，
      後來又叫我上台講話，結果主持人馬上叫議員講話，不然
      我已經準備稿子要講話了。這個打算要花兩百萬元，每個
      禮拜都在招待遊覽，每個禮拜都要花錢，你說飯店四乘八
      等於三萬二千元，至少也要花個三、四萬元，中午也吃的
      不錯，只收人家五百元而已，都用別人的名字。」等語，
      固確係癸○○○於九十五年十二月四日某時與其姊姊電話
      對談之內容，此為癸○○○所自承，並有通訊監察作業報
      告（監聽譯文）附卷足稽（前揭選他字卷(一)第二九頁參照
      ），且癸○○○上開所言，就曾舉辦本案旅遊、海霸王餐
      宴每桌菜錢及宴請桌數、收取五百元費用、巳○○為本案
      里長選舉候選人、開咖啡廳、係「少年仔」等節與事實相
      符，「這個打算要花兩百萬元，每個禮拜都在招待遊覽」
      等語，也和巳○○於法務部調查局調查時自承：「（問：
      提示扣押物編號４旅遊行程估價單，新社花園古堡一日遊
      ，舉辦情形如何）答：因為里民反應太貴了，所以新社古
      堡一日遊我們沒有成行。」、「（問：續上題，九十五年
      十一月二十六日飛牛牧場卓蘭採果舉辦情形如何？）答：
      為里民反應太貴了，所以飛牛牧場卓蘭採果一日遊我們沒
      有成行。」、「（問：續上題，九十五年十一月二十六日
      中部一日遊舉辦情形如何？）答：那次活動有成行，總共
      有四十人左右參加，約有二台遊覽車，這是晴光市場自治
      會辦理的。」、「（問：續上題，大窩風景一日遊，舉辦
      情形如何？）答：因為里民反應太貴了，所以最後沒有成
      行。」、「（問：續上題，九十五年十一月十九日宜蘭一
      日遊，舉辦情形如何？）答：宜蘭一日遊最後沒有成行，
      實際上是去『北埔、內灣一日遊』，共有二台遊覽車，人
      數約七十餘人。」（前揭選他字卷(一)第七九頁參照）若合
      符節。又癸○○○亦於偵查中供稱：「巳○○請我幫忙找
      附近朋友參加」、「（海霸王餐宴）快散會時，黃有過來
      請大家支持他選里長」（前揭選他字卷(一)第四一、六二頁
      參照），該等跡證，尤其癸○○○與其姊之對話，殊有啟
      人疑竇。但就前述監聽譯文觀之，癸○○○與其姊對話內
      容，用語浮誇，所言就海霸王餐會由誰付錢等情，與辛○○、午○○、黃粘玉琴證述亦屬相違（本案監聽中，癸○○○說乃巳○○母親付錢，但辛○○、午○○、黃粘玉琴
      均證述由辛○○付錢，前揭選他字卷(一)第七六至七七頁所
      附扣案海霸王帶位明細表，亦記載辛○○之名）。究竟該
      等對話內容，係癸○○○對於親見親聞之事實陳述，抑或
      如癸○○○所辯，僅屬「在電話中對於住在鄉下、年近七
      十之姊姊的自誇閒聊」，依一般客觀通念，非無合理懷疑
      存在。另查前揭參與本案旅遊之證人，也無陳稱巳○○有
      於海霸王餐宴中陳述請託有關本案里長選舉之投票權行使
      、不行使事宜（陳米子、陳雪美證詞難以採憑之理由同前
      述），故癸○○○供稱巳○○有出席海霸王餐宴，請里民
      支持其選里長云云，是否如癸○○○所辯：只有看到巳○○出現，沒有實際聽到巳○○說什麼，但主觀上認為巳○○是來拉票等語，自亦非無合理懷疑。又巳○○找癸○○○幫忙找人參加本案旅遊乙節，雖巳○○、癸○○○均不
      否認，但也無法推認巳○○基於賄選意圖才要求癸○○○
      幫忙找人。至於若巳○○果真準備二百萬元欲舉辦賄選旅
      遊，當無可能僅因「里民反應太貴」，即不舉辦，反而應
      該貼錢多舉辦令里民感覺「物超所值」之旅遊才合常理。
      據此，癸○○○前揭電話中與胞姐之對話與供詞雖不利本
      案被告，但因仍有可疑之處，以罪證有疑、利於被告之原
      則，礙難逕憑此可疑為自我誇大吹噓之私密對話而認定被
      告犯罪。
  (三)被告等所辯下情雖有委實難採之處，但因積極證據欠足，不
    能因其等所辯不足採信而認定被告等犯罪：
  １、查扣案「候選組織表」明載：「辛○○0000－000
      0」、「卯○○0000－000－000」、「邱樂世
      0000－000－000」。扣案「總帳」列記「阿斌
      ２５０００元」、「月仙１２０００元」。巳○○表示「
      阿斌」即是午○○（前揭選他字卷(二)第一一頁背面參照）
      、「月仙」即是卯○○（本院卷第一六一頁參照）、「午
      ○○．．．，他常來競選總部幫忙。他並沒有登記為助選
      員。」（前揭選他字卷(一)第八○頁參照）、「（問：前述
      競選組織表內載．．．辛○○、．．．、卯○○、．．．
      、邱樂世等人是為你的競選幹部？）答：他們是我在恆安
      里各鄰的樁腳，負責帶我跟選民拜票。」、「（問：綽號
      『月仙』之婦女是否為你助選員？基資為何？）答：是的
      ，她的本名叫卯○○，他是我的樁腳而已。」（前揭選他
      字卷(一)第七八頁背面參照）。辛○○供稱：「（問：巳○○要選里長你是否在他競選總部任職？）答：不是，我是
      在菜市場幫他拉票。」（前揭選他字卷(一)第九八頁參照）
      。午○○供稱：「（問：在巳○○競選團隊中有無擔任職
      務？）答：沒有，我只是有去那邊幫他泡茶，也是幫他助
      選。」（前揭選他字卷(一)第一○三頁參照）。午○○亦不
      諱言辦理本案旅遊時，多借用巳○○競選總部設備及陳思
      妤聯繫保險事宜，以及製作本案旅遊文宣。而癸○○○也
      不否認巳○○拜託其幫忙選里長（前揭選他字卷(一)第六一
      頁參照），並請其在競選總部成立時到場（本院卷第一四
      ○頁背面），及供稱：「綽號『月仙』的婦人居住恆安里
      ，有時會幫巳○○助選」、「一個綽號叫月仙的在幫巳○○助選」（前揭選他字卷(一)第四○頁背面、第六二頁參照
      ）。就上開證據參互以觀，既然巳○○、癸○○○、午○○、辛○○於偵查中均曾供稱午○○、癸○○○、辛○○
      、卯○○有幫助巳○○競選本案里長之行為，「候選組織
      表」上也詳列癸○○○、辛○○、卯○○電話，午○○也
      能自由出入巳○○競選總部並使用設備、人員，「總帳」
      也記載給付卯○○、午○○金錢，可知午○○、癸○○○
      、辛○○、卯○○確在巳○○競選本案里長中扮演一定提
      供助力之角色。其等於審理中極力撇清而辯稱午○○、癸○○○、辛○○、卯○○均非巳○○樁腳云云，不足採信
      。次查，癸○○○也不否認巳○○請其找一些人參加本案
      旅遊（本院卷第一三八頁背面、一三九頁參照），扣案本
      案旅遊文宣（前揭選他字卷(一)第三七頁參照，但該頁文宣
      上手寫筆跡「→９５年１１月２６日也要出遊」、「00
      0000000」、「↓乃巳○○競選總幹事」、「候選
      人巳○○」，乃不明人士事後加註，無法證明與本案有關
      ）之報名地點也係為「癸○○○00000000」，甚
      至癸○○○於法務部調查局調查時，能提供參與本案旅遊
      名單並辨識何者為有本案里長選舉投票權人，以及報名而
      未參與者，復雖於本院審理時一度附和午○○所言而辯稱
      ：「我把報名聯絡人的名字由午○○給成我的名字，報名
      地點改為癸○○○及電話：00000000」。但旋更
      正：「其實我拿到文宣的時候，一開始就是記載我為聯絡
      人，根本沒有看到聯絡人是午○○的文宣。」（本院卷第
      一四四頁參照），足證午○○辯稱本案旅遊文宣上報名地
      點本來是記載其名字，不知為何改成癸○○○云云，亦不
      足採。又卯○○係巳○○競選樁腳、「總帳」內所載「月
      仙」即是卯○○均已如前述，「月仙１２０００元」的記
      載自為支付卯○○之費用，巳○○於審理中矢口否認，並
      證稱：「（提示總帳，何以在總帳記載月仙一萬二千元？
      ）答：這是我去酒店龍亨酒店喝酒的時候認識的小姐的費
      用。」、「（問：這是什麼費用？）答：出場的費用。」
      （本院卷第一六一頁參照）云云，顯屬不實。
  ２、雖被告等所辯、所證（指經本院裁定調查證據程序分離，
      以證人身分接受詰問）有上開前後矛盾而不實之處，且本
      案旅遊與巳○○間究竟有無關係亦確有可疑之處。惟依刑
      事訴訟法制，認定犯罪，須憑積極證據，且該等積極證據
      之累積亦須達使客觀一般人均確信為真實而無合理懷疑之
      處，方能確定行為人犯罪。如積極證據不足使客觀一般人
      確信行為人犯罪而無合理懷疑之處，縱使被告所辯如何荒
      謬離譜，因罪疑惟輕、無罪推定，仍不得不諭知被告無罪
      。本案之癥結，即在公訴人所舉之積極證據，雖已足認被
      告等涉有重嫌，但如前所述，被告等邀請參加本案旅遊者
      非針對有本案里長選舉之投票權人，參與本案旅遊者或證
      稱本案旅遊是雙城攤販自治會辦理、或證稱是應街坊鄰居
      邀約單純出遊而主辦者不明，並或證稱沒看到巳○○在本
      案旅遊過程中出現、或證稱巳○○僅於旅遊出發時送行以
      及在海霸王餐宴中向大家敬酒問好，而未提起競選里長、
      請求支持或發放有關競選本案里長之資料等事；且又無其
      他積極證據足證被告等有對於有投票權之人，行求期約或
      交付賄賂或其他不正利益，而約其不行使投票權或為一定
      行使之行為。因此，無從僅因諸多之懷疑，以及被告所辯
      不可採逕予推定被告等犯罪。又因本案乃不能證明被告等
      有賄選行為，而非認被告有賄選行為、僅參與本案旅遊之
      有投票權人未能意會或無對向行為，是也難認被告等共同
      涉犯公職人員選舉罷免法第九十條之一第二項之預備犯行
      ，附此敘明。
五、綜上所述，公訴人所舉之證據與所指出之證明方法尚未足使
    本院確信被告等犯罪。此外，於本院應依職權調查證據之範
    圍內，又查無其他積極證據足證被告等有何公訴人所指犯行
    ，揆諸前開說明，不能證明被告等犯罪，應為被告等無罪之
    諭知。
據上論斷，應依刑事訴訟法第三百零一條第一項，判決如主文。
本案經檢察官林禎瑩到庭執行職務
中　　華　　民　　國　　96　　年　  　7　　月　  31 　日
　　　　　　　　　刑事第十庭審判長法  官  吳秋宏
                                  法  官  林春鈴
                                  法　官　姚念慈
以上正本證明與原本無異。
如不服本判決，應於判決送達後十日內，檢具繕本向本院提出上
訴狀上訴於臺灣高等法院。
　　　　　　　　　　　　　　　  　書記官　劉芸珊
中　　華　　民　　國　　96　　年　  　7　　月　  31 　日
